臺灣高等法院刑事判決
110年度上易字第1899號
上  訴  人  臺灣新北地方檢察署檢察官
被      告  李旻融


上列上訴人因詐欺案件，不服臺灣新北地方法院110年度審易字
第1248號，中華民國110年9月23日第一審判決（起訴及移送併辦
案號：臺灣新北地方檢察署110年度偵字第7446、5387、15035、
15874、27965、35506、35507號），提起上訴，本院判決如下：
    主  文
原判決撤銷。
李旻融幫助犯詐欺取財罪，處有期徒刑參月，如易科罰金，以新
臺幣壹仟元折算壹日。
    事  實
一、李旻融得預見將金融機構帳戶之存摺、提款卡及密碼交予他
    人使用，可能作為幫助詐欺集團收取不法所得之用，而對所
    提供之帳戶可能因而幫助他人從事詐欺不法犯罪，有所預見
    ，仍基於幫助他人實施詐欺取財犯罪之不確定故意，於民國
    109年9月13日前某時，在新北市永和區保平路附近之統一超
    商，將其申設之中國信託商業銀行帳號000000000000號帳戶
    （下稱中信帳戶）存摺、提款卡及密碼，以統一超商店到店
    之方式寄送予詐欺集團成員。嗣該詐欺集團成員取得上開帳
    戶後，即意圖為自己不法之所有，共同基於詐欺取財之犯意
    聯絡，於如附表所示之時間，以附表所示之方式，聯絡附表
    所示之人，並以如附表所示之理由，要求其等依指示匯款，
    致其等陷於錯誤，於附表所示之時間匯款如附表所示之款項
    至李旻融上開中信帳戶內，旋遭提領。
二、案經附表所示之人訴由新北市政府警察局永和分局、新北市
    政府警察局新莊分局、臺南市政府警察局第五分局及第四分
    局、彰化縣警察局彰化分局、苗栗縣警察局大湖分局及通霄
    分局移送臺灣新北地方檢察署（下稱新北地檢署）檢察官偵
    查起訴及移送併辦。
    理  由
壹、程序部分：
　　按被告以外之人於審判外之言詞或書面陳述，除法律有規定
    者外，不得作為證據。又被告以外之人於審判外之陳述，雖
    不符刑事訴訟法第159條之1至第159條之4之規定，而經當事
    人於審判程序同意作為證據，法院審酌該言詞陳述或書面陳
    述作成時之情況，認為適當者，亦得為證據。當事人、代理
    人或辯護人於法院調查證據時，知有第159條第1項不得為證
    據之情形，而未於言詞辯論終結前聲明異議者，視為有前項
    之同意，刑事訴訟法第159條第1項、第159條之5，分別定有
    明文。揆諸前揭立法意旨，係因當事人既已同意或默示同意
    被告以外之人於審判外之陳述作為證據，該所為「同意」之
    意思表示，已足以補正該等證據係於審判外之程序取得，當
    事人無從行使對質詰問權而存在之程序保障欠缺，故法院採
    用該等證據作為認定犯罪事實之依據，自無侵害當事人之訴
    訟權，倘若該等證據之採用，亦得兼顧實體真實發現之目的
    而屬適當，法院即得採為證據使用。又被告於第二審經合法
    傳喚無正當理由不到庭者，得不待其陳述逕行判決，刑事訴
    訟法第371條定有明文，此係因被告已於第一審程序到庭陳
    述，並針對事實及法律為辯論，應認已相當程度保障被告到
    庭行使訴訟權，如被告於第二審經合法傳喚無正當理由不到
    庭，為避免訴訟程序延宕，期能符合訴訟經濟之要求，並兼
    顧被告訴訟權之保障，應解為被告係放棄在第二審程序中為
    與第一審相異之主張，而默示同意於第二審程序中，逕引用
    其在第一審所為相同之事實及法律主張。從而，針對被告以
    外之人於審判外之陳述，倘被告於第一審程序中已依刑事訴
    訟法第159條之5規定，為同意或經認定為默示同意作為證據
    ，嗣被告於第二審經合法傳喚不到庭，並經法院依法逕行判
    決，揆諸前開說明，自應認被告於第二審程序中，就前開審
    判外之陳述，仍採取與第一審相同之同意或默示同意。查被
    告李旻融（下稱被告）於原審已就檢察官起訴所引用被告以
    外之人於審判外陳述之證據能力均同意而並未爭執，復於本
    院審判中經合法傳喚，無正當之理由不到庭，本判決下列認
    定事實所引用之本院作為得心證依據之被告以外之人於審判
    外陳述，經本院審理時逐項提示，檢察官均不爭執證據能力
    ，且未於言詞辯論終結前聲明異議，視為同意作為證據，本
    院審酌各項證據作成時之狀況，尚無違法取得證據及證明力
    明顯過低等瑕疵，且與本案待證事實間具有相當關聯，作為
    證據充足全案事實之認定，應屬適當，依刑事訴訟法第159
    條之5第1項規定，均有證據能力。另本判決下列認定事實所
    引用之其餘證據，均經依法踐行調查證據程序，亦無違法取
    得、不得作為證據之情形或顯有不可信之情況，且均與本案
    具關連性，認以之作為證據應屬適當，故揆諸上開規定，認
    上揭證據資料均有證據能力。
貳、實體部分：
一、本案認定犯罪事實所憑之證據及理由：
　　被告經本院合法傳喚，無正當之理由不到庭，據其於警詢、
    偵查、原審及本院準備程序坦承不諱，核與證人即告訴人陳
    柏韋、劉俊邑、曾詳凱、蔡坤城、潘湘琴、梁綸格、黃彥宸
    於警詢之指述、證人即同案被告王星翰於偵查證述大致相符
    ，並有告訴人陳柏韋提供之ATM轉帳憑證、告訴人劉俊邑提
    供之存摺封面及內頁影本、簡訊及通訊軟體對話、告訴人曾
    詳凱提供之網銀交易截圖、通訊軟體對話、告訴人蔡坤城提
    供之存摺內頁影本及網銀交易截圖、告訴人潘湘琴提出之對
    話紀錄、匯款申請書回條、告訴人梁綸格及黃彥宸提出之對
    話紀錄、告訴人黃彥宸提出之遠東國際商業銀行匯款申請書
    、被告本案中信帳戶基本資料、交易明細各1份在卷可佐，
    足認被告前揭任意性自白核與事實相符，可以採信。綜上，
    本件事證明確，被告犯行均堪認定，應依法論科。
二、論罪：
　　按刑法上之幫助犯，係指以幫助之意思，對於正犯資以助力
    ，而未參與實行犯罪之行為者而言（最高法院49年台上字第
    77號判例參照）。是以如未參與實行犯罪構成要件之行為，
    且係出於幫助之意思提供助力，即屬幫助犯，而非共同正犯
    。查被告單純提供上開中信帳戶之存摺、提款卡及密碼供人
    使用之行為，並不等同於向告訴人陳柏韋、劉俊邑、曾詳凱
    、蔡坤城、潘湘琴、梁綸格、黃彥宸施以欺罔之詐術行為，
    僅足認定所為係詐欺取財罪構成要件以外之幫助行為，且過
    程中亦無證據證明被告有直接參與或分擔詐欺取財犯行之構
    成要件行為，或與取得上開中信帳戶之人有詐欺取財之犯意
    聯絡，是被告單純提供上開中信帳戶供人使用之行為，係對
    於詐欺集團之成員遂行詐欺取財犯行，資以助力。核被告所
    為，係犯刑法第30條第1項前段、第339條第1項之幫助詐欺
    取財罪。移送併辦（新北地檢署110年度偵字第35506、3550
    7號）部分與本案均係由被告提供同一帳戶供詐欺他人使用
    ，被害人不同，與本案屬一行為侵害數法益之想像競合關係
    ，為裁判上一罪，均在本院審理範圍內，附此敘明。被告以
    一提供上開中信帳戶之幫助行為，同時幫助他人向附表所示
    之告訴人等實行數個詐欺取財犯行，應依刑法第55條規定，
    從一重論以幫助詐欺取財罪處斷。又被告係基於幫助之意思
    ，參與詐欺取財犯罪構成要件以外之行為，為幫助犯，爰依
    刑法第30條第2項之規定，按正犯之刑減輕之。
三、撤銷改判及科刑審酌：
    原審認被告所犯事證明確，予以論罪科刑，固非無見。惟查
    ：新北地檢署檢察官以110年度偵字第35506、35507號移送併辦告訴人梁綸格、黃彥宸遭詐騙部分與業經起訴部分，均係被告就本案所為提供同一帳戶供詐欺他人使用，而侵害數法益之想像競合關係，為裁判上一罪，為起訴效力所及，原審未及審究，容有不當。檢察官上訴意旨指摘於此，為有理由，原判決既有上開可議之處，自應由本院將原判決予以撤銷改判。爰以行為人責任為基礎，審酌被告不思以正當方式獲取所需，竟將其所有之金融機構帳戶存摺、提款卡及密碼交付予他人，而供幫助犯罪使用，紊亂社會正常交易秩序，致檢警難以追緝，助長詐騙犯罪風氣，使附表所示之告訴人等蒙受詐騙損失，所為實非可取，兼衡其無前科、大學肄業之智識程度、家庭經濟狀況勉持、犯罪之目的、手段、未實際參與詐欺取財犯行、無證據顯示被告因此已獲有財產上之利益、附表所示之告訴人等受騙之總金額為新臺幣（下同）124萬3千元及被告犯後坦承犯行，另除未與附表編號7所示之告訴人等達成和解外，已與附表編號1至6所示之告訴人等均達成和解、調解等一切情狀，量處如主文所示之刑，並諭知易科罰金之折算標準。   
四、沒收：
    按刑法之沒收，以剝奪人民之財產權為內容，兼具一般預防
    效果保安處分性質及剝奪不法利得之類似不當得利之衡平措
    施性，係對人民基本權所為之干預，自應受法律保留原則之
    限制。倘為共同犯罪，因共同正犯相互間利用他方之行為，
    以遂行其犯意之實現，本於責任共同原則，有關犯罪所得，
    應於其本身所處主刑之後，併為沒收之諭知；然幫助犯則僅
    對犯罪構成要件以外之行為加以助力，而無共同犯罪之意思
    ，自不適用責任共同原則，對於正犯所有因犯罪所得之物，
    無庸為沒收之宣告（最高法院86年台上字第6278號判決、89
    年度台上字第6946號判決意旨參照）。查附表所示之告訴人
    等固因詐欺集團成員施以詐術致陷於錯誤而匯款至本案被告
    上開中信帳戶內，然因被告本案所為係幫助犯，揆諸前揭說
    明，並不適用共犯間責任共同原則，是就正犯即詐欺集團成
    員之犯罪所得，自無庸對被告宣告沒收；且依卷內事證，亦
    無法證明被告將上開中信帳戶之存摺、提款卡及密碼提供他
    人使用已受有報酬，自無從諭知沒收犯罪所得。
五、關於被告涉犯洗錢罪之說明：
　　按特定犯罪之正犯實行特定犯罪後，為掩飾、隱匿其犯罪所
    得財物之去向及所在，而令被害人將款項轉入其所持有、使
    用之他人金融帳戶，並由該特定犯罪正犯前往提領其犯罪所
    得款項得手，因已造成金流斷點，該當掩飾、隱匿之要件，
    該特定犯罪正犯自成立一般洗錢罪之正犯。如提供金融帳戶
    之行為人主觀上認識該帳戶可能作為對方收受、提領特定犯
    罪所得使用，對方提領後會產生遮斷金流以逃避國家追訴、
    處罰之效果，仍基於幫助之犯意，提供該帳戶之提款卡及密
    碼，以利洗錢之實行，應論以一般洗錢罪之幫助犯（最高法
    院108年度台上字第3101號判決意旨參照）。訊據被告於準
    備程序供稱其提供存摺、提款卡時未曾預見他人會用以作為
    洗錢之用等語，查被告係基於幫助詐欺取財之不確定故意，
    單純提供上開中信帳戶予不詳之人作為詐欺取財使用，尚無
    證據顯示被告曾配合指示提款，或參與後續之提領行為，即
    難認其有收受、持有或使用特定犯罪所得，或有移轉或變更
    特定犯罪所得之行為，揆諸前揭說明，已難認其所為屬洗錢
    防制法第2條第1款至第3款所稱之洗錢行為。此外，復查無
    證據足認被告主觀上就其提供上開交付上開存摺、提款卡後
    ，將產生遮斷金流以逃避國家追訴、處罰之效果等情有所認
    知，自無從認定被告主觀上有幫助洗錢之故意，而以幫助洗
    錢罪相繩，此部分復未據檢察官起訴，併予敘明。
六、被告於111年1月13日親自簽名收受本案111年2月24日審判程
    序傳票，有本院送達證書可參（見本院卷第81頁），其經合
    法傳喚，無正當之理由不到庭，爰不待其陳述，逕行判決。
據上論斷，應依刑事訴訟法第369條第1項前段、第364條、第371
條、第299條第1項前段，刑法第11條前段、第30條第1項前段、
第2項、第339條第1項、第55條前段、第42條第3項，刑法施行法
第1條之1第1項，判決如主文。
本案經檢察官許鈺茹到庭執行職務。
中　　華　　民　　國　　111 　年　　3 　　月　　16　　日
                  刑事第十七庭  審判長法　官  鄭水銓
                                      法　官  黃雅芬
                                      法　官  沈君玲
以上正本證明與原本無異。
不得上訴。
                                      書記官  曾彥碩
中　　華　　民　　國　　111 　年　　3 　　月　　16　　日
附錄：本案論罪科刑法條全文
中華民國刑法第339條
意圖為自己或第三人不法之所有，以詐術使人將本人或第三人之
物交付者，處5 年以下有期徒刑、拘役或科或併科50萬元以下罰
金。
以前項方法得財產上不法之利益或使第三人得之者，亦同。
前二項之未遂犯罰之。
　
中華民國刑法第30條
（幫助犯及其處罰）
幫助他人實行犯罪行為者，為幫助犯。雖他人不知幫助之情者，
亦同。
幫助犯之處罰，得按正犯之刑減輕之。
　
附表：
編號 告訴人 詐騙時間 詐騙方式 存入時間 金額 (新臺幣) 備註 1 陳柏韋 109年9月初 詐騙集團成員以通訊軟體Line與陳柏韋聯繫，誆稱：可使用其提供之FBS國際金融公司網站投資外匯期貨云云，致陳柏韋陷於錯誤，依指示存入款項。 109年9月 13日15時33分 3,000元 110年度偵字第7446號 2 劉俊邑 109年8月 23日起 詐騙集團成員以通訊軟體與劉俊邑聯繫，誆稱：可使用其提供之FBS國際金融公司網站投資外匯期貨云云，致劉俊邑陷於錯誤，依指示存入款項。 109年9月 13日13時53分許 5萬元 110年度偵字第5387 號 3 曾詳凱 109年9月4日起 詐騙集團成員以通訊軟體與曾詳凱聯繫，誆稱：可使用其提供之FED投資平台投資云云，致曾詳凱陷於錯誤，依指示存入款項。 109年9月11日19時 16分許 5萬元 110年度偵字第15035 號     109年9月 11日19時 18分許 5萬元      109年9月 11日19時 55分許 3萬元  4 蔡坤城 109年9月初 詐騙集團成員以通訊軟體與蔡坤城聯繫，誆稱：可使用其提供之FED投資平台投資云云，致蔡坤城陷於錯誤，依指示存入款項。 109年9月 11日15時 58分許 5萬元 110年度偵字第15874 號 5 潘湘琴 109年9月6間日23時許 詐騙集團成員以Pairs 派愛交友軟體及通訊軟體Line與潘湘琴聯繫，誆稱：有內部消息可投資銀票賺錢云云，致潘湘琴陷於錯誤，依指示匯款至上開中信帳戶以投資。 109年9月11日15時55分許 88萬元 110年度偵字第27965號 6 梁綸格 109年8月間某日 詐騙集團成員以社群軟體Facebook及通訊軟體Line與梁綸格聯繫，誆稱：可使用其提供之FBS國際金融公司網站投資云云，致梁綸格陷於錯誤，依指示存入款項。 109年9月11日15時31分許 4萬元 110年度偵字第35506、35507號 7 黃彥宸 109年8月21日15時30分許 詐騙集團成員透過交友網站與黃彥宸聯繫，誆稱：可以介紹股票投資，有無獲利均可隨時贖回云云，致黃彥宸陷於錯誤，依指示存入款項。 109年9月11日15時3分許 9萬元 110年度偵字第35506、35507號